【裁判字號】    91,易,2396
【裁判日期】    920428
【裁判案由】    動產擔保交易法
【裁判全文】
臺灣板橋地方法院刑事判決                        九十一年度易字第二三九六號
    公  訴  人  臺灣板橋地方法院檢察署檢察官
    被      告  甲○○
右列被告因違反動產擔保交易法案件，經檢察官提起公訴（九十一年度偵字第七七九
七號），本院判決如左：
    主  文
甲○○動產擔保交易之債務人，意圖不法之利益，將標的物遷移，致生損害於債權人
，處拘役伍拾日，如易科罰金以佰元折算壹日。
    事  實
一、甲○○因於民國八十九年十二月十九日，向臺北縣新莊市○○路一○六號丙○○
    經營之「偉嘉車業行」（現遷移至臺北縣土城市○○路二四○號），購買車號Ｐ
    ＵＣ－五五○號（起訴書誤認為「ＴＵＣ－五五○號」）重型機車一部，除已付
    自備款新臺幣（下同）七千五百元外，其餘車款二萬四千一百二十元，向「瑞吉
    發車業有限公司」（設於臺北縣樹林市○○街○段一四八號，代表人為莊阿美，
    下簡稱「瑞吉發公司」）辦理貸款，而於同年月二十三日，在上址「偉嘉車業行
    」，與瑞吉發公司簽訂「分期付款購買約定書」，約定依動產擔保交易法附條件
    買賣之規定，以分期付款方式向「瑞吉發公司」，購買上開重型機車（約定書上
    亦誤載車號為「ＴＵＣ－五五○號」）一部，總價款為二萬四千一百二十元，分
    六期給付，每月一期，每期給付價款四千零二十元，標的物機車存放處所在其臺
    北縣新莊市○○街十號三樓當時承租居處，且於買受人（即指甲○○）繳清全部
    價款前，機車所有權仍屬於出賣人（即指「瑞吉發公司」），買受人應具盡善良
    管理人之保管責任，不得任意遷移、讓與、移轉、變賣、質押、典當。詎其明知
    為上開動產擔保交易之債務人，竟於取得上開機車標的物後，意圖為自己不法之
    利益，自第一期起即拒不付款，且於九十年二月、三月間，擅將上開機車遷移至
    臺北縣新莊市新居處，致「瑞吉發公司」追索無著，足生損害於債權人「瑞吉發
    公司」。
二、案經「瑞吉發公司」訴由臺灣板橋地方法院檢察署檢察官發交臺北縣政府警察局
    新莊分局調查後報告該署檢察官偵查起訴。
    理  由
一、訊據被告甲○○固不否認有於右揭時地以動產擔保交易法附條件買賣方式向告訴
    人「瑞吉發公司」分期付款購買上開機車，未繳付分期款即遷移之事實，惟矢口
    否認有違反動產擔保交易法之犯行，辯稱：伊當時因薪資有限無力支付分期款，
    其後因伊無力支付租處房屋租金遭退租而搬遷，搬遷時伊有通知購車之機車行，
    迄九十年十二月間伊想要付車款時，機車行已搬遷，伊不知要將車款匯至何處，
    之後該機車於九十一年四月間，在新莊市○○街三十六號前失竊，當時伊因另案
    通緝中，不敢報案，並無意圖不法利益云云。然查，被告明知其除自備款外，其
    餘車款並無力支付，仍以動產擔保交易法附條件買賣方式分期付款向告訴人公司
    辦理貸款購買，並自第一期分期款即拒不繳納，難謂其無故意違反動產擔保交易
    法，意圖不法利益之犯意；再者，被告於購車後約二、三個月，即搬遷將上開機
    車遷移，雖其辯稱：伊係因無力付租遭退租而搬遷，並有通知購車之機車行云云
    ，然其僅係片面空言泛稱並無具體證據足以佐證其說，且據證人丙○○於本院審
    理時證稱：被告購車後好像沒有找過他，且客戶辦理分期付款，係由伊通知「協
    新」（即指「瑞吉發公司」，因該公司前身為協新機車行）之業務員到伊機車行
    ，由他們雙方自己去簽約，通常協新公司業務員會拿劃撥單給買車客戶，由他們
    自己按期劃撥匯款等語（見本院九十二年三月二十日訊問筆錄），足見被告購車
    貸款分期付款一節，顯已與丙○○之「偉嘉車業行」無涉，再者被告既與告訴人
    公司簽約，並已經告訴人公司預交分期款匯款劃撥單，豈有不知應與告訴人如何
    聯絡或如何匯款予告訴人，況果真係因合於情理之搬遷而不得不遷移上開機車，
    被告焉有不逕與告訴人聯絡，是被告上開所辯，要屬無據亦不合常理，顯難採信
    ，從而被告擅自遷移上開機車，顯有故意逃避告訴人追索車款之惡意，況其後迄
    今已歷經二年多，仍未見被告有給付告訴人任何分期款，由此益見被告顯有故意
    違反動產擔保交易法之犯意無訛。至被告雖另辯稱：上開機車嗣已於九十一年四
    月間在新莊市○○街遭竊云云，然其說一無實據，且縱係屬實，亦與其上開擅自
    遷移告訴人機車犯行無涉，不足據以解免其上開擅自遷移犯行罪責；另告訴人公
    司之代理人乙○○雖於本院審理時陳稱：據伊公司事後瞭解，被告所稱沒有變賣
    機車之言應可採信，被告應無意圖不法利益之故意，本件刑責告訴人公司已不追
    究等語（見本院九十二年四月十四日訊問筆錄），惟依上述理由，堪認被告有擅
    自遷移上開機車之違反動產擔保交易法犯行無訛，告訴人雖自認被告並無不法犯
    意而不予追究，但其上開公訴犯行，並不因此而卸免，本院仍應予審究。是被告
    上開所辯，要屬事後卸責之詞，顯無足採。此外，復有「機車買賣訂購書」影本
    一紙、「分期付款購買約定書」影本一紙、交通部公路總局臺北區監理所板橋監
    理站檢送之上開機車車籍資料等在卷可資佐證。是本件事證已臻明確，被告犯行
    堪以認定，應予依法論科。
二、核被告甲○○所為，係犯動產擔保交易法第三十八條之遷移動產擔保交易標的物
    罪。公訴意旨雖認被告係犯「出賣」標的物罪云云，然本件經核被告係將標的物
    擅自遷移他處，觀之前揭法條規定之犯罪構成要件乃「動產擔保交易之債務人，
    意圖不法之利益，將標的物處分，致生損害於債權人者」，至於列舉之「遷移、
    出賣、出質、移轉、抵押」，不過為處分行為態樣之列舉而已，被告實際上雖將
    標的物「遷移」而非起訴書所載之「出賣」，惟起訴之基本社會事實仍屬同一，
    本院自得認定事實而為裁判，無庸變更起訴法條，附此說明。爰審酌被告犯罪之
    動機、目的、手段、對告訴人所生危害及犯罪後態度等其他一切情狀，量處如主
    文所示之刑，並諭知易科罰金之折算標準，以示懲儆。
據上論斷，應依刑事訴訟法第二百九十九條第一項前段，動產擔保交易法第三十八條
，刑法第十一條前段、第四十一條第一項前段，罰金罰鍰提高標準條例第一條前段、
第二條，判決如主文。
本案經檢察官王秀慧到庭執行職務
中      華      民      國    九十二    年      四      月    二十八    日
                                    臺灣板橋地方法院刑事第六庭
                                        法  官  彭  全  曄
右正本證明與原本無異
如不服本判決應於送達後十日內向本院提出上訴狀
                                        書記官  梁  宜  庭
中      華      民      國    九十二    年      五      月      一      日
附錄本案論罪科刑法條全文：
動產擔保交易法第三十八條
  動產擔保交易之債務人，意圖不法利益，將標的物遷移、出賣、出質、移轉、抵押
或為其他處分，致生損害於債權人者，處三年以下有期徒刑、拘役或科或併科六千元
以下罰金。


司法院資訊處製作；財團法人民間司法改革基金會備份。
